臺灣雲林地方法院刑事判決　　　　　　　　　　　　　九十二年度訴字第六三號
　　公　訴　人　臺灣雲林地方法院檢察署檢察官
　　被　　　告　戊○○
右列被告因違反著作權法案件，經檢察官提起公訴（九十二年度偵字第四一七六號）
，本院判決如左：
    主    文
戊○○就附表I、II違反著作權法部分，均無罪；其餘部分，公訴不受理。
    理    由
壹、無罪部分（即附表I、II部分）：
  一、公訴意旨：
    (一)公訴事實：被告戊○○係雲林縣西螺鎮○○路一四六號「國際影音電子廣場」
      之負責人，以出租影音光碟（ＶＣＤ、ＤＶＤ）為業。被告戊○○明知「一休
      和尚」ＶＣＤ係弘恩文化事業有限公司（下稱弘恩公司）享有著作財產權之視
      聽著作，竟意圖出租營利，並基於常業之犯意，未經弘恩公司之同意或授權，
      於民國九十一年十二月間，透過丙○○以每片新台幣（下同）五十元之價格，
      購入詳如附表I所示之「一休和尚」ＶＣＤ二十一片後，出租予不特定顧客觀
      賞，恃以維生，並以之為常業。又被告戊○○明知「霹靂封靈島」、「霹靂刀
      鋒」ＶＣＤ係黃強華、黃文擇之視聽著作，非經著作權人同意或授權，不得擅
      自重製，竟意圖出租營利，並基於常業之犯意，於不詳時地，未經上開著作財
      產權人之同意或授權，以自備之電腦、光碟燒錄機，執行電腦對拷燒錄，而擅
      自重製詳如附表II所示之「霹靂封靈島」ＶＣＤ五十片、「霹靂刀鋒」ＶＣＤ
      五十四片後，出租予不特定之顧客觀賞，恃以維生，並以之為常業。
    (二)起訴法條：
      1.附表I部分：涉犯修正後著作權法第九十四條第一項之以犯同法第九十二條
        第一項意圖營利而以出租之方法侵害他人著作財產權為常業罪嫌。
      2.附表II部分：涉犯修正後著作權法第九十四條第一、二項之以犯同法第九十
        一條第三項、第九十二條第一項為常業罪嫌。
    (三)公訴證據：
      1.附表I部分：
        (1)被告坦承以每片五十元之價格向證人丙○○購買詳如附表I所示之「一休
          和尚」ＶＣＤ二十一片之事實。
        (2)證人甲○○證述：「一休和尚」ＶＣＤ是弘恩公司享有著作財產權之視聽
          著作，且弘恩公司係自九十一年十月一日取得「一休和尚」著作財產權。
          而扣案之「一休和尚」ＶＣＤ並非弘恩公司所發行，且正版「一休和尚」
          ＶＣＤ每片價格約一百五十元左右（見本院卷第四二頁）。
        (3)證人丁○○證述：丙○○有向他調「一休和尚」ＶＣＤ，他是向視馨實業
          有限公司調取「一休和尚」ＶＣＤ，他沒有看過視馨公司就「一休和尚」
          ＶＣＤ的授權書（見偵卷第第二三頁）。
        (4)證人丙○○證述：「一休和尚」ＶＣＤ之前都是金倫影視企業有限公司（
          下稱金倫公司）所出版，弘恩公司是在九十二年八月才取得發行權。他是
          在九十一年十二月間，向丁○○調取「一休和尚」ＶＣＤ，以每片五十元
          之價格賣給被告，沒有授權書（見偵卷第二二頁、第二三頁）。
        (5)一休和尚版權讓與認證書、行政院新聞局錄影節目審查合格證明書各一份
          ：證明弘恩公司是「一休和尚」ＶＣＤ之著作財產權人（見警卷第一七頁
          至第一九頁）。
        (6)臺灣臺中地方法院檢察署檢察官九十二年度偵字第八八二五號起訴書一份
          ：證明金倫公司有非法重製「一休和尚」ＶＣＤ之犯行，而本件「一休和
          尚」ＶＣＤ之來源即取自於金倫公司（見本院卷第二八頁至第三一頁）。
        (7)扣案之詳如附表I所示之盜版ＶＣＤ二十一片。
      2.附表II部分：
        (1)被告坦承扣案之「霹靂封靈島」、「霹靂刀鋒」ＶＣＤ，是他所重製之事
          實。
        (2)證人乙○○之證述（見本院卷第四七頁至第四九頁）。
        (3)扣案之燒錄器四台：證明被告是用扣案之燒錄器，重製詳如附表II所示之
          「霹靂封靈島」、「霹靂刀鋒」ＶＣＤ。
        (4)扣案之詳如附表II所示之盜版ＶＣＤ一百零四片。
  二、按犯罪事實應依證據認定之，無證據不得推定其犯罪事實，不能證明被告犯罪
      者，應諭知無罪之判決，刑事訴訟法第一百五十四條、第三百零一條第一項分
      別定有明文。又刑事訴訟法第一百六十一條第一項規定：檢察官就被告犯罪事
      實，應負舉證責任，並指出證明之方法。因此，檢察官對於起訴之犯罪事實，
      應負提出證據及說服之實質舉證責任。倘其所提出之證據，不足為被告有罪之
      積極證明，或其指出證明之方法，無從說服法院以形成被告有罪之心證，基於
      無罪推定之原則，自應為被告無罪判決之諭知（最高法院九十二年台上字第一
      二八號判例參照）。
  三、本院之判斷：
    (一)附表I部分：
      1.被告坦承以每片五十元之價格向證人丙○○購買詳如附表I所示之「一休和
        尚」ＶＣＤ二十一片，核與證人丙○○、丁○○證述相符，並有扣案之詳如
        附表I所示之「一休和尚」ＶＣＤ可稽。故詳如附表I所示之「一休和尚」
        ＶＣＤ，是被告以每片五十元之價格向證人丙○○所購買之事實，應可認定
        。
      2.系爭「一休和尚」ＶＣＤ是由金倫公司所發行之事實，除經證人丙○○證述
        明確外，並有扣案之「一休和尚」ＶＣＤ可稽（扣案之ＶＣＤ光碟及小海報
        照片見警卷第二六頁、第二七頁）。是扣案之「一休和尚」ＶＣＤ是金倫公
        司所發行，並非弘恩公司所發行之事實，亦可認定。
      3.又金倫公司所發行之「一休和尚」ＶＣＤ，並未取得日本東映動畫企業有限
        公司授權之事實，有臺灣臺中地方法院檢察署檢察官九十二年度偵字第八八
        二五號起訴書在卷可參，故扣案之「一休和尚」ＶＣＤ係未經合法授權而重
        製之盜版ＶＣＤ之事實，亦可認定。
      4.被告辯稱：系爭「一休和尚」ＶＣＤ是他向廣達欣公司之業務員丙○○所購
        買，且光碟上有註明新聞局的字號，他不知道為何是盜版的。
      5.依據公訴人前開所提出之證據中，認定被告知悉系爭「一休和尚」ＶＣＤ是
        盜版之證據為：
        (1)證人甲○○證稱：弘恩公司所發行之「一休和尚」ＶＣＤ每片約一百五十
          元，而被告係以每片五十元之價格購入扣案之「一休和尚」ＶＣＤ，故公
          訴人以二者價格相差甚多，作為認定被告知情之論據。
        (2)證人丙○○、丁○○於偵查中均證述扣案之「一休和尚」ＶＣＤ沒有授權
          書等情明確，故公訴人以被告是經營ＶＣＤ出租之業者，既未取得扣案之
          「一休和尚」ＶＣＤ的授權書，理應知悉系爭「一休和尚」ＶＣＤ是盜版
          的ＶＣＤ，作為認定被告知情之證據。
      6.經查：
        (1)證人丙○○證稱：系爭「一休和尚」ＶＣＤ，當初發行時，後面有字號，
          廠商的地址、電話、負責人，依照我們判斷，認為是合法的。又日本卡通
          小叮噹的賣價也是在十五元至二十元間，所以他以四十元之價格向丁○○
          買「一休和尚」ＶＣＤ並不會太低（見本院卷第四三頁、第四四頁）。
        (2)證人丁○○證稱：系爭「一休和尚」ＶＣＤ，是他以每片三十元之價格向
          視馨公司購買後，再以每片三十五元之價格賣給丙○○。因為是公司的庫
          存貨，所以，他沒有覺得價格太便宜。又該「一休和尚」ＶＣＤ後面有公
          司的住址、電話及新聞局字號，因此，他並未懷疑是盜版的（見本院卷第
          四六頁）。
        (3)扣案之「一休和尚」ＶＣＤ之小海報上，確實有載明發行廠商之電話、住
          址，並有註明新聞局字號之事實，亦有「一休和尚」ＶＣＤ扣案可稽（照
          片詳見警卷第二七頁）。
        (4)依據前開說明，系爭「一休和尚」ＶＣＤ，係證人丙○○透過證人丁○○
          向視馨公司所購買，而於九十一年十二月間出售予被告之事實，業經證人
          丙○○、丁○○證述明確。至於證人丙○○證稱以每片四十元之價格向證
          人丁○○購買系爭「一休和尚」ＶＣＤ，而證人丁○○則證稱以每片三十
          五元之價格出售給證人丙○○，雖然稍有出入，但二人證述之主要情節既
          然相符，自不能憑此細節上之出入，就認定證人丙○○、丁○○之證詞全
          然不可信。且上開事實，除經證人丙○○、丁○○證述綦詳外，並有視馨
          實業有限公司銷貨單一紙在卷可參（見偵卷第二七頁）。又證人丙○○是
          廣達欣公司之業務員，證人丁○○則為華信影視公司之職員，均為從事經
          銷ＶＣＤ之人員，二人均證述系爭「一休和尚」ＶＣＤ之價格不會太低，
          且不知道是盜版等情明確。是本院認為尚難逕以正版、盜版之價格相差甚
          多，即認定被告必然知道所購買之系爭「一休和尚」ＶＣＤ為盜版無疑。
        (5)按合法著作重製物之所有權人，得出租該重製物。但錄音著作及電腦程式
          著作之重製物，不適用之，著作權法第六十條第一項定有明文，此即所謂
          「第一次銷售原則」，又稱「權利耗盡原則」，其立法意旨在謀著作財產
          權與著作重製物所有權之平衡。因此，透過買賣取得合法著作重製物者，
          仍得出租該合法重製物，應可認定。是被告店內之ＶＣＤ、ＤＶＤ等，只
          要是合法重製物，均得出租，並非只有簽約取得授權之ＶＣＤ、ＤＶＤ等
          ，方得出租，亦可認定。又一般新片的合法重製物，短期間內並未在市面
          上出售，業者為滿足消費者看新片之需求，只有透過簽約授權方式取得出
          租權，故價格較高；而舊片則可透過市場買賣方式取得，故價格相對較低
          。就本案而言，系爭「一休和尚」ＶＣＤ雖然是非法著作重製物，而非合
          法著作重製物，但依據前開說明，舊片之合法重製物亦可透過買賣方式取
          得後出租，因此，公訴意旨以系爭「一休和尚」ＶＣＤ並非以簽約授權方
          式取得，而是以買賣方式取得，即認定被告主觀上知悉系爭「一休和尚」
          ＶＣＤ是盜版，尚乏憑據。
      7.綜上，被告辯稱因為系爭「一休和尚」ＶＣＤ是透過合法經銷商之廣達欣公
        司業務員丙○○所購買，且有註明新聞局字號，所以，他並未懷疑是盜版等
        情，即非全然不可信。
    (二)附表II部分：
      1.被告坦承重製詳如附表II所示之「霹靂封靈島」、「霹靂刀鋒」ＶＣＤ共一
        ０四片之事實，惟辯稱：他有與霹靂布袋戲公司的代理商中龍科技股份有限
        公司（下稱中龍科技公司）簽約，該公司有授權他可以重製。
      2.經查：
        (1)被告就系爭霹靂布袋戲有與中龍科技公司簽約之事實，有版權節目授權出
          租契約書一份（見本院卷第二五頁至第二七頁），在卷可參。
        (2)證人乙○○證稱：被告就霹靂布袋戲有與中龍科技公司簽約，針對簽約店
          ，公司會默許自行燒錄。且公司會補貼標，若有貼上貼標就是合法授權（
          見本院卷第四八頁、第四九頁）。
      3.綜上，被告雖然有重製詳如附表II所示之「霹靂封靈島」、「霹靂刀鋒」之
        行為，但證人乙○○既然證述中龍科技公司有默許被告可以自行重製系爭「
        霹靂封靈島」、「霹靂刀鋒」ＶＣＤ，並有貼標在卷可證（見本院卷第四九
        之一頁）。是被告前開辯解，應屬可信。
    (三)依據前開說明，針對附表I、II部分，公訴人所提出之證據，不足使本院相信
      被告戊○○有涉犯公訴意旨所指之犯行，依據前開判例意旨說明及基於無罪推
      定之原則，應為被告此部分無罪判決之諭知。
貳、不受理部分（即附表III部分）：
  一、公訴意旨：
    (一)公訴事實：被告戊○○又於不詳時間在雲林縣夜市，向不詳姓名、年籍之人購
      入詳如附表III所示之盜版ＶＣＤ二二九片後，即意圖出租營利，並基於常業之
      犯意，將上開盜版之ＶＣＤ陳列在其所經營之「國際影音電子廣場」內，出租
      予不特定之顧客觀賞，恃以維生，並以之為常業。
    (二)起訴法條：涉犯修正後著作權法第九十四條第一項之以犯同法第九十二條第一
      項意圖營利而以出租之方法侵害他人著作財產權為常業罪嫌。
    (三)公訴證據：扣案之詳如附表III所示之盜版ＶＣＤ二二九片。
  二、按告訴或請求乃論之罪，未經告訴、請求或其告訴、請求經撤回或已逾告訴期
      間者，應諭知不受理判決，刑事訴訟法第三百零三條第三款，定有明文。又除
      著作權法第九十一條第三項、第九十一條之一第三項及第九十四條之罪，非屬
      告訴乃論之罪外，其餘均需告訴乃論，著作權法第一百條，亦定有明文。
  三、經查：
    (一)被告供稱：詳如附表III所示之ＶＣＤ，是他在夜市買的，供自己觀賞用，並未
      供出租用。且他店內有幾千支影片供出租，每日營業額約三千元至五千元間。
      是被告店內既有上千支之正版影片供出租，則被告主要收入來源應是出租正版
      影片之所得。
    (二)是公訴人既未提出證據證明被告是恃出租詳如附表III所示之盜版ＶＣＤ維生，
      故本院認為縱認被告此部分犯行成立犯罪，亦應構成著作權法第九十二條第一
      項之罪名，而非同法第九十四條第一項之常業罪。
    (三)本案既非屬著作權法第九十四條第一項之業常罪，依據前開說明，即屬告訴乃
      論之罪，故附表III部分，應由告訴權人提出告訴，惟此部分，均未經告訴權人
      依法提出告訴。依據前開法條規定，此部分自應為不受理判決。
肆、適用法律：刑事訴訟法第三百零一條第一項前段、第三百零三條第三款。
中      華      民      國    九十三    年      四      月    十四      日
                                  臺灣雲林地方法院刑事第一庭
                                    審判長法  官  康  樹  正
                                          法  官  楊  欣  怡
                                          法  官  許  佩  如
右正本證明與原本無異。
如不服本判決，應於判決送達後十日內向本院提出上訴狀（應附繕本）。
                                          書記官  張  菀  純
中      華      民      國    九十三    年      四      月    十四      日
附表I：
    ┌──────────────┬───────────────────
    │ＶＣＤ片名                  │數量（片）
    ├──────────────┼───────────────────
    │一休和尚                    │二十一
    └──────────────┴───────────────────
附表II：
    ┌──────────────┬───────────────────
    │ＶＣＤ片名                  │數量
    ├──────────────┼───────────────────
    │霹靂封靈島                  │五十
    ├──────────────┼───────────────────
    │霹靂刀鋒                    │五十四
    └──────────────┴───────────────────
附表III：
    ┌──────────────┬───────────────────
    │ＶＣＤ片名                  │數量
    ├──────────────┼───────────────────
    │恐懼的總和                  │二
    ├──────────────┼───────────────────
    │偷窺無罪                    │二
    ├──────────────┼───────────────────
    │神鬼認證                    │二
    ├──────────────┼───────────────────
    │英雄                        │二
    ├──────────────┼───────────────────
    │乾隆王朝                    │十二
    ├──────────────┼───────────────────
    │商道                        │二
    ├──────────────┼───────────────────
    │流金歲月                    │二
    ├──────────────┼───────────────────
    │洗冤錄II                    │二
    ├──────────────┼───────────────────
    │聖誕傳奇                    │二
    ├──────────────┼───────────────────
    │哈利波特II                  │十二
    ├──────────────┼───────────────────
    │神鬼交鋒                    │十
    ├──────────────┼───────────────────
    │ＳＫ２惡魔島                │四
    ├──────────────┼───────────────────
    │戰略陰謀                    │四
├──────────────┼───────────────────
    │穿越時空的愛戀              │二
    ├──────────────┼───────────────────
    │○○七誰與爭鋒              │二
    ├──────────────┼───────────────────
    │孫子兵法                    │六十七
    ├──────────────┼───────────────────
    │紀曉嵐                      │四十
    ├──────────────┼───────────────────
    │神醫喜來樂                  │十二
    ├──────────────┼───────────────────
    │秦始皇                      │十四
    ├──────────────┼───────────────────
    │再生緣                      │二十二
    ├──────────────┼───────────────────
    │ＡＬＬ  ｉｎ                │十二
    └──────────────┴───────────────────
